【裁判字號】    98,易,2690
【裁判日期】    981112
【裁判案由】    違反商標法
【裁判全文】
臺灣臺北地方法院刑事判決              98年度易字第2690號
公  訴  人  臺灣臺北地方法院檢察署檢察官
被      告  甲○○
選任辯護人  黃啟逢律師
被      告  乙○○
上列被告等因違反商標法案件，經檢察官提起公訴（98年度偵字
第10296 號），本院判決如下：
    主  文
乙○○犯商標法第八十二條之非法販賣侵害商標權之商品罪，累
犯，處有期徒刑陸月，如易科罰金，以新臺幣壹仟元折算壹日。
扣案之侵害商標權之金門高粱酒共壹拾貳瓶，均沒收。
甲○○無罪。
    事  實
一、乙○○前因違反商標法案件，經臺灣板橋地方法院判處有期
    徒刑6 月確定，嗣經減刑後於民國96年7 月16日執行完畢。
    詎仍不知悔改，其為設於臺北縣永和市○○路126 號「芙椿
    洋行有限公司」之負責人，明知如附件所示「金門高粱酒」
    、「金門酒廠」等商標為金門酒廠實業股份有限公司（下稱
    金門酒廠）向經濟部智慧財產局申請註冊獲准取得商標專用
    權，現仍在專用期間內，非經金門酒廠之授權或同意，不得
    於同一或類似之商品，使用相同或近似之註冊商標，或明知
    為上開商品而販賣或意圖販賣而陳列，竟意圖營利，自97年
    10月起至98年2 月止，以每瓶新臺幣（下同）150 元至670
    不等之價格，向姓名年籍不詳綽號「洪仔」之成年男子購買
    仿冒之97年春節配售專用金門高粱酒、58度金門高粱酒（紅
    標）、58度金門高粱酒（白標）、38度金門高粱酒、58度金
    門高粱酒後，再於上開期間以165 元至680 元不等之價格，
    陸續出售予在臺北市○○區○○街13之1 號經營「心心便利
    商店」之甲○○，並由不知情之甲○○（另由本院為無罪諭
    知）販賣予不特定之顧客。嗣經警於98年3 月3 日下午2 時
    30分許，在上開心心便利商店查獲，並扣得仿冒金門酒廠商
    標之97年春節配售專用金門高粱酒1 瓶（1 公升）、58度金
    門高粱酒紅標1 瓶（0.75公升）、58度金門高粱酒白標2瓶
    （0.75公升）、38度金門高粱酒2 瓶（0.6 公升）、58度金
    門高粱酒3 瓶（0.3 公升）、38度金門高粱酒3 瓶（0.3 公
    升）。
二、案經金門酒廠訴由臺北市政府警察局中正第二分局報請臺灣
    臺北地方法院檢察署檢察官偵查起訴。
    理  由
壹、有罪部分（被告乙○○部分）：
一、按被告以外之人於審判外之言詞或書面陳述，除法律有規定
    者外，不得作為證據，刑事訴訟法第159 條第1 項定有明文
    。刑事訴訟法新制採改良式當事人進行主義，為保障被告防
    禦權及維護直接審理與言詞審理原則而酌採英美法之傳聞法
    則，復於第159 條之1 至第159 條之5 增設例外規定，以應
    實務需要，俾符實體真實發現之訴訟目的。又被告以外之人
    於審判外之陳述，雖不符合同法第159 條之1 至第159 條之
    4 規定，但經當事人於審判程序同意作為證據，法院審酌該
    言詞陳述或書面陳述作成時之情況，認為適當者，亦得為證
    據，當事人、代理人或辯護人於法院調查證據時，知有同法
    第159 條第1 項不得為證據之情形，而未於言詞辯論終結前
    聲明異議者，視為有前項之同意，同法第159 條之5 亦有規
    定。蓋傳聞法則之重要理論依據，在於傳聞證據未經當事人
    之反對詰問予以核實，乃予排斥，惟若當事人已放棄對原供
    述人之反對詰問權，於法院審判時表明同意該等傳聞證據可
    作為證據，基於證據資料愈豐富，愈有助於真實發現之理念
    ，並貫徹刑事訴訟法修法加重當事人進行主義之精神，確認
    當事人對於證據能力有處分權之制度，傳聞證據經當事人同
    意作為證據，法院認為適當者，亦得為證據。本件檢察官、
    被告對於本案全案卷證內供述證據之證據能力，均表示無意
    見，且經斟酌本案卷內之供述證據，其任意性並無欠缺，亦
    非違法取得，且無證明力明顯過低之情形，依前揭規定，均
    得採為證據，合先敘明。
二、上揭犯罪事實，業據被告乙○○於本院審理中供承不諱，核
    與證人李運成即金酒公司鑑定人員於警詢及偵訊時之證述相
    符，並有臺北市政府98年4 月8 日函、臺北市政府衛生局函
    附之酒類檢驗報告、金門酒廠檢驗報告書、臺北市政府查獲
    違法嫌疑菸酒案件現場處理紀錄表、現場照片16幀、金門酒
    廠商標註冊證、商標註冊登記資料、芙椿洋行估價單等資料
    在卷可稽，及扣案仿冒之97年春節配售專用金門高粱酒1 瓶
    （1 公升）、58度金門高粱酒紅標1 瓶（0.75公升）、58度
    金門高粱酒白標2 瓶（0.75公升）、38度金門高粱酒2 瓶（
    0.6 公升）、58度金門高粱酒3 瓶（0.3 公升）、38度金門
    高粱酒3 瓶（0.3 公升）可資佐證，足認被告乙○○之前開
    自白與事實相符。本件事證明確，被告乙○○之犯行洵堪認
    定，應依法論科。
三、核被告乙○○所為，係犯商標法第82條之販賣仿冒商標商品
    罪。按刑事法若干犯罪行為態樣，本質上原具有反覆、延續
    實行之特徵，立法時既予特別歸類，定為犯罪構成要件之行
    為要素，則行為人基於概括之犯意，在密切接近之一定時、
    地持續實行之複次行為，倘依社會通念，於客觀上認為符合
    一個反覆、延續性之行為觀念者，於刑法評價上，即應僅成
    立一罪。學理上所稱「集合犯」之職業性、營業性或收集性
    等具有重複特質之犯罪均屬之，例如經營、從事業務、收集
    、販賣、製造、散布等行為概念者是（最高法院95年度臺上
    字第1079號判決要旨參照）。亦即所謂「集合犯」，係指立
    法者所制定之犯罪構成要件中，本即預定有數個同種類行為
    而反覆實行之犯罪而言。故是否集合犯之判斷，客觀上應斟
    酌法律規範之本來意涵、實現該犯罪目的之必要手段、社會
    生活經驗中該犯罪必然反覆實行之常態及社會通念等；主觀
    上則視其反覆實施之行為是否出於行為人之單一犯意，並秉
    持刑罰公平原則，加以判斷之（最高法院96年度台上字第69
    62號判決要旨參照）。本件被告乙○○自97年10月起至98年
    2 月止，以前開價格向綽號「洪仔」之人購得仿冒之金門高
    粱酒後，再於上開期間陸續出售予甲○○，其客觀上販入、
    售出侵害商標權商品之行為，係在密集期間內以相同之方式
    持續進行，未曾間斷，具有反覆、延續實行之特徵，再觀諸
    商標法第82條之非法販賣侵害商標權之商品罪之構成要件文
    義，得憑以認定立法者本即預定該犯罪之本質，必有數個同
    種類行為而反覆實行之集合犯行，故其多次販入、售出侵害
    商標權商品之舉措，應評價認係包括一罪之集合犯。又被告
    乙○○前因違反商標法案件，經臺灣板橋地方法院判處有期
    徒刑6 月確定，嗣經減刑後已於96年7 月16日執行完畢，有
    臺灣高等法院被告前案紀錄表在卷足憑，其受有期徒刑之執
    行完畢後，5 年以內故意再犯本件有期徒刑以上之罪，為累
    犯，應依刑法第47條第1 項之規定，加重其刑。
四、爰審酌被告乙○○有違反商標法之前科，竟仍不思警惕，經
    營酒類批發生意，為圖私利，竟欠缺保護智慧財產權之觀念
    ，從事販賣仿冒商標商品之行為，所為影響商標權人之商譽
    及正常收益，並減損我國保護智慧財產權之形象，侵害告訴
    人之權益，然念及被告乙○○犯後已坦承犯行，態度尚可，
    且所查獲仿冒金門高粱酒之數量非多，其因販賣所得之利益
    尚微，復參酌其犯罪動機、手段、對商標權人所生危害程度
    、教育程度為高中畢業、尚需獨力扶養年幼子女之生活狀況
    等一切情狀，量處如主文所示之刑，並諭知易科罰金之折算
    標準，以資懲儆。又扣案之侵害商標權之金門高梁酒共計12
    瓶〔即97年春節配售專用金門高粱酒1 瓶、58度金門高粱酒
    （紅標）1 瓶、58度金門高粱酒（白標）2 瓶、38度金門高
    粱酒2 瓶（0.6 公升）、58度金門高粱酒3 度金門高粱酒2
    瓶（0.6 公升）、58度金門高粱酒3 瓶（0.3 公升）、38度
    金門高粱酒3 瓶（0.3 公升）〕，不問屬於被告與否，均應
    依商標法第83條之規定予以宣告沒收。
貳、無罪部分（被告甲○○部分）：
一、公訴意旨略以：被告甲○○為設於臺北市○○區○○街13之
    1 號「心心便利商店」之實際負責人，明知如附件所示「金
    門高粱酒」、「金門酒廠」等商標為金門酒廠向經濟部智慧
    財產局申請註冊獲准取得商標專用權，現仍在專用期間或延
    展期間內，非經金門酒廠之授權或同意，不得於同一或類似
    之商品，使用相同或近似之註冊商標，或明知為上開商品而
    販賣或意圖販賣而陳列，竟意圖營利，於97年10月起至98年
    2 月間，向被告乙○○以165 元至680 元不等之價格購入上
    開金門高粱酒後，再以250 元至950 元不等之價格出售予不
    特定人。因認被告甲○○亦涉犯商標法第82條之販賣仿冒商
    標商品罪嫌。
二、按犯罪事實應依證據認定之，無證據不得認定犯罪事實；不
    能證明被告犯罪者，應諭知無罪之判決，刑事訴訟法第154
    條第2 項、第301 條第1 項分別定有明文。又事實之認定，
    應憑證據，如未能發現相當證據，或證據不足以證明，自不
    能以推測或擬制之方法，以為裁判基礎（最高法院40年台上
    字第86號判例參照）。而認定犯罪事實所憑之證據，雖不以
    直接證據為限，間接證據亦包括在內，然而無論直接證據或
    間接證據，其為訴訟上之證明，須於通常一般之人均不致有
    所懷疑，而得確信其為真實之程度者，始得據為有罪之認定
    ，倘其證明尚未達到此一程度，而有合理之懷疑存在，而無
    從使事實審法院得有罪之確信時，即應由法院諭知被告無罪
    之判決（最高法院76年台上字第4986號判例參照）。
三、公訴意旨認被告甲○○涉犯商標法第82條之罪嫌，無非係以
    證人即告訴代理人李運成之指述、臺北市政府衛生局函附酒
    類檢驗報告、金門酒廠檢驗報告書、臺北市政府查獲違法嫌
    疑菸酒案件現場處理紀錄表、現場照片、金門酒廠商標註冊
    證在卷可稽，並有仿冒之酒類扣案可資佐證為其主要論據。
    另以被告甲○○之前因類似本案之商標法案件，經檢察官偵
    查後為不起訴處分，更應注意酒類之合法來源，其明知進貨
    管道為判斷真假酒之重要因素，竟為賺取差價，向不明來源
    的批發商進酒類販售，可見其應明知所販入販賣者為來路不
    明之仿冒假酒等語，而駁斥被告之辯詞。
四、訊據被告甲○○固坦承販賣前揭扣案之仿冒金門高粱酒之事
    實，惟堅詞否認有何上開犯行，辯稱：伊不知道被查獲之金
    門高粱酒是仿冒的，伊向乙○○進貨的價錢都是正常行情的
    價錢，賣的價格也是正常的價錢，因伊跟伊太太開雜貨店，
    平常比較忙，因為跟乙○○認識，也合作很久，所以就跟她
    拿貨，進貨價格跟外面差不多，沒有比較便宜，都是批發價
    ，伊並不知道向乙○○販入的金門高粱酒是假酒，否則伊不
    可能販賣等語。
五、本院查：
（一）按商標法第82條規定，係以行為人「明知」為侵害他人商
      標專用權商品而仍販賣為其構成要件，準此，行為人除須
      在客觀上有販賣仿冒商品之行為以外，就其所販賣者係屬
      仿冒商品乙節，在主觀上更須有所「明知」（直接故意）
      ，否則，仍屬不能成立本條犯罪；又所稱之「明知」（直
      接故意），乃指行為人對於構成犯罪之事實（在本案，即
      為販賣仿冒他人商標商品之事實），明知並有意使其發生
      者而言（刑法第13條第1 項參照）。茲本案應究明者，為
      被告主觀上是否「明知」前述金門高粱酒類為仿冒商標之
      商品，而仍有販賣之行為。
（二）本件查獲之金門高粱酒，均係芙椿洋行之負責人乙○○所
      出售，業據證人即被告乙○○於本院審理中證述明確，並
      有卷附之估價單在卷可稽（見偵卷第8 、14頁），而該扣
      案之酒類經鑑定結果，均係仿冒附表所示商標之仿冒假酒
      ，並非金門酒廠產製之酒品，亦據證人李運成證述在卷，
      復有前述之臺北市政府衛生局函附酒類檢驗報告、金門酒
      廠檢驗報告書、臺北市政府查獲違法嫌疑菸酒案件現場處
      理紀錄表、現場照片及金門酒廠商標註冊證等在卷可稽，
      固堪認定。
（三）惟據證人即被告乙○○於本院證述：「（請求提示98年度
      偵字第10296 號卷第88頁至第91頁估價單四張）這四張是
      否你們芙椿洋行所開立的估價單？）是我們開的。（上面
      單價是否你賣給甲○○的價格？）對，沒錯。（當時要賣
      給甲○○的這些酒，你是如何跟甲○○講這些酒的來源？
      ）我跟甲○○已經認識很多年了，我們都電話聯絡，我之
      前在萬華就有跟他配合過，後來因為我都沒有請人了，甲
      ○○打電話來詢價，可以的話我就送貨這樣子。（這些酒
      的價格，跟當時的行情是正常的嗎？）都正常，我們的價
      差都非常少，我們都五塊、十塊這樣，而且我們也沒有作
      盤的，送貨也都是我自己送。（你當時送貨給甲○○的時
      候，你有無告知、或暗示這些酒是假酒嗎？）當然沒有，
      而且有些酒我自己也沒有用，我只是轉手而已，根本沒有
      那個量。（甲○○知道你進貨的管道不是金酒公司的代理
      商嗎？）應該不知道，因為我們不會去干涉。（如果甲○
      ○知道你的進貨管道是金酒公司，那甲○○有需要透過你
      去跟金酒公司進貨嗎？）會，因為我們還有其他的酒類，
      而且就是就近服務。（甲○○在跟你進貨的時候，是否有
      特別跟你提到不能賣假酒給他這些事情？）這不用講我們
      都知道。（你賣給甲○○的價錢，是以什麼價位計算？）
      就是一般盤對盤的價錢，批發價。（你的訂價有參考金酒
      公司的批發價嗎？）這個價錢我們當時都是坊間訂價多少
      ，依照我們問的結果這樣訂價，而且跟量的多少有差別，
      每一瓶賣的利潤大約都是十元以內。（為什麼甲○○要跟
      你進高粱？）因為大家的量都不多，而且我們還有賣烈酒
      ，而且大家也都算是鄰居，多年配合，我也是順便經過的
      時候幫他送貨。（你是否知道正牌的金門高粱與仿冒的包
      裝有無差別？）應該看不出來。（那要如何分辨？）金門
      高粱酒有教人家要如何分辨，要拿放大鏡看，而且金門高
      粱我們也沒有很專門在賣，所以沒有很注意，但是用肉眼
      可以辨識的方法我們也都有去注意，我想任何人都很難去
      辨識，叫一般店家，我想我們都沒辦法分辨。」等語（見
      本院卷第29至34頁）。又依前開估價單所載及被告甲○○
      之供述，被告甲○○向芙椿洋行批貨之價格，97年春節配
      售專用金門高粱酒（1 公升）為680 元、58度金門高粱酒
      紅標（0.75公升）為490 元、58度金門高粱酒白標（0.75
      公升）為460 元、38度金門高粱酒（0. 6公升）為320 元
      、58度金門高粱酒（0.3 公升）為170 元、38度金門高粱
      酒（0.3 公升）為165 元（見本院卷第40頁），此價格與
      金門酒廠所訂之批發價格：58度金門高粱酒紅標及白標（
      0.75公升）均為414 元、38度金門高粱酒（0.6 公升）為
      320 元、58度金門高粱酒（0.3 公升）為165 元、38度金
      門高粱酒（0.3 公升）為165 元（見本院卷第23頁），相
      互比較（除97年春節配售專用酒因無批發價故無法比較外
      ），被告甲○○向芙椿洋行所進貨之價格明顯高於或等於
      金門酒廠所訂之批發價格，並無以特別低之價格進貨，此
      有金酒公司各類酒品經銷、批發及建議售價明細表乙份在
      卷可參，故被告甲○○之進貨價格並無任何異常之處；另
      依被告甲○○供述其賣出之價格，97年春節配售專用金門
      高粱酒（1 公升）、58度金門高粱酒紅標（0.75公升）、
      58 度 金門高粱酒白標（0.75公升）、38度金門高粱酒（
      0.6 公升）、58度金門高粱酒（0.3 公升）、38度金門高
      粱酒（0.3 公升），分別為850 元、650 元、550 元、45
      0 元、250 元、250 元，雖均高於金酒公司所訂之建議售
      價，然金酒公司所訂之門市建議售價僅係供作參考，被告
      甲○○既係經營便利商店，則其依交易情形提高零售價格
      以獲取必須之利潤，乃市場機制使然，尚難驟認其有何明
      知為仿冒假酒而以不符正常行情之價格售出賺取差價之情
      形。
（四）是依證人乙○○上開所述，其係以一般之批發價格販售予
      被告甲○○，且與被告甲○○配合多年，又被告甲○○自
      芙椿洋行進貨之價格亦無特別低之異常之處，已如前述，
      則被告甲○○能否預見或懷疑其所購得之酒類竟屬假酒之
      可能，顯非無疑。又參酌金門酒廠所出具之檢驗報告書，
      扣案之仿冒假酒之容器與該公司產品之容器均相似、防偽
      標籤亦有部分相似之情形（見偵卷第28至31頁），是倘非
      具有專業鑑定知識之人逐一以放大鏡檢視酒瓶之特徵，而
      僅徒以肉眼觀察其外瓶，實難判斷內裝酒類是否確屬仿冒
      商標商品之可能；且證人乙○○亦表示：伊有拿一瓶給被
      告甲○○試喝，客人反應不錯，我們才會繼續賣等情（見
      本院卷第33頁），足見證人乙○○所為證述：一般人（含
      一般店家）實難以辨識真假酒之區別等語，尚非無據。準
      此，被告甲○○既僅係經營便利商店之一般人，並非酒類
      之專營商，尚難希冀其具有完整判別酒品真假之專業知識
      ，且其進貨價格亦無任何異常低於行情價之處，是實難逕
      認被告甲○○有明知扣案之金門高粱酒品均係仿冒商標之
      假酒而販賣之情事。
（五）至被告甲○○雖係向芙椿洋行批發進貨扣案之酒類，並非
      向金門酒廠進貨，惟依金門酒廠於臺灣地區之總經銷商，
      僅有維他露食品股份有限公司、味丹企業股份有限公司，
      此有前述金酒公司各類酒品經銷、批發及建議售價明細表
      可參，且金門酒廠之總經銷商所販賣之價格，均為販售一
      般消費者之零售價，並無給予一般店家優惠之經銷價格，
      此從證人乙○○證述：伊有真正跟金酒公司的經銷商進貨
      過，再銷出去幾乎是沒有價差，有時候根本沒辦法作，有
      利潤的話，進貨量要有一定的量，但我們沒有辦法作這麼
      大的量等情（見本院卷第31頁背面），即不難推知。是以
      市場上一般販售金門高粱酒之商家為求取合理利潤，僅能
      向其他合法管道取得金門高粱酒之中盤商或業者購買，因
      此，被告甲○○縱非自金門酒廠之總經銷商取得酒品販賣
      ，而係以比金門酒廠之批發價高或相同之價格，自其他管
      道取得酒品來源，並無違反交易常情之處，尚難執此遽認
      被告甲○○對於所販售之金門高粱酒即有仿冒之認識。另
      被告甲○○雖曾於96年7 月間因違反商標法案件，經檢察
      官偵查後以96年度偵字第25371 號為不起訴處分，此有上
      開不起訴處分書在卷可參，然該案與本案之事實並無任何
      關聯，且該案既經檢察官為不起訴處分，自難依此推認被
      告於本案中即有明知為仿冒商品而販賣之故意，附此敘明
      。
六、綜上所述，本件依檢察官所提出之證據，尚無從使本院就被
    告甲○○涉犯商標法第82條之販賣仿冒商標商品罪為有罪之
    確信，被告甲○○上揭所辯尚非不能採信。此外，依卷內復
    無其他積極證據足資證明其確有公訴人所指之「明知」為仿
    冒商標之商品而販賣之行為，依前揭說明，不能證明被告甲
    ○○犯罪，自應為其無罪之諭知。
據上論斷，應依刑事訴訟法第299 條第1 項前段、第301 條第1
項，商標法第82條、第83條，刑法第11條前段、第47條第1 項、
刑法第41條第1 項前段，判決如主文。
本案經檢察官呂俊儒到庭執行職務。
中    華    民    國    98    年    11    月    12    日
                    刑事第十九庭  法  官  吳俊龍
上正本證明與原本無異。
如不服本判決應於收受送達後10日內向本院提出上訴書狀，並應
敘述具體理由；其未敘述上訴理由者，應於上訴期間屆滿後20日
內向本院補提理由書（均須按他造當事人之人數附繕本）「切勿
逕送上級法院」。
                                  書記官  劉俊源
中    華    民    國    98    年    11    月    12    日
附錄本判決論罪科刑法條：
商標法第82條：
明知為前條商品而販賣、意圖販賣而陳列、輸出或輸入者，處一
年以下有期徒刑、拘役或科或併科新臺幣五萬元以下罰金。
商標法第83條：
犯前二條之罪所製造、販賣、陳列、輸出或輸入之商品，或所提
供於服務使用之物品或文書，不問屬於犯人與否，沒收之。


司法院資訊處製作；財團法人民間司法改革基金會備份。
